【裁判字號】    97,台上,2613
【裁判日期】    970612
【裁判案由】    違反公職人員選舉罷免法
【裁判全文】
最高法院刑事判決            九十七年度台上字第二六一三號
上  訴  人  甲○○
選任辯護人  楊昌禧律師
上列上訴人因違反公職人員選舉罷免法案件，不服台灣高等法院
高雄分院中華民國九十六年十二月二十六日第二審更審判決（九
十六年度重選上更(三)字第二號，起訴案號：台灣高雄地方法院檢
察署九十一年度選偵字第七、一一、一二、一三號），提起上訴
，本院判決如下：
    主  文
原判決撤銷，發回台灣高等法院高雄分院。
    理  由
本件原判決撤銷第一審關於上訴人甲○○部分之科刑判決，改判
仍論其以共同連續對於有投票權之人，交付賄賂，而約其投票權
為一定之行使罪，量處有期徒刑壹年陸月，減為有期徒刑玖月，
褫奪公權參年，帳冊記事簿壹本及新台幣壹萬壹仟元均沒收；固
非無見。
惟查：(一)、判決不適用法則或適用不當者，為違背法令，刑事訴
訟法第三百七十八條規定甚明。又中華民國九十六年罪犯減刑條
例第十四條規定：依本條例應減刑之罪，經宣告褫奪公權逾一年
者，其褫奪公權，比照主刑減刑標準定之，其期間不得少於一年
。原判決對上訴人宣告褫奪公權三年，但未依中華民國九十六年
罪犯減刑條例第十四條規定，比照主刑減刑標準予以減刑，有判
決不適用法則之違背法令。(二)、有罪判決書所認定之犯罪事實為
判斷其適用法令當否之準據，法院應將依職權認定與論罪科刑有
關之犯罪事實，翔實記載，然後於理由內逐一說明其憑以認定之
證據，並使事實認定與理由說明，互相適合，方為合法。倘若事
實認定與理由說明不相一致，或事實或理由之記載論述，前後齟
齬，按諸刑事訴訟法第三百七十九條第十四款後段規定，均屬判
決理由矛盾之當然違背法令。原判決理由先謂「田秀吉、陸田秀
嬌二人自始至終均否認有收受款項，且查無實證足認其二人有收
受款項，故甲○○、唐惠美、江添祿此部分（指田秀吉、陸田秀
嬌部分）犯行，應僅止於預備行賄之階段」（見原判決第十八頁
第三至六行），似指上訴人就該預備犯行與唐惠美、江添祿三人
共犯。核與原判決理由貳、丙項謂「甲○○與江添祿等向嚴文里
、陸田秀嬌、田秀吉交付賄賂、預備交付賄賂部分，分別有犯意
聯絡及行為分擔，均分別就各該犯行為共同正犯」等語（見原判
決第二十五頁第十至十二行）之論述說明相齟齬，亦有理由矛盾
之違誤。(三)、有罪之判決書，對被告有利之證據不採納者，應說
明其理由，為刑事訴訟法第三百十條第二款所明定。故有罪判決
書對於被告有利之證據，如不加採納，必須說明其不予採納之理
由，否則即難謂無判決不備理由之違誤。是事實審法院應於審判
期日就被告否認犯罪所為有利之辯解事項與證據，予以調查，而
於有罪判決理由內詳加論明，否則率行判決，即屬於法有違。上
訴人始終否認有賄選之犯行，在第一審及原審辯稱上訴人參加鄉
長選舉，必須聘請工作人員及助選員幫忙，上訴人於民國九十一
年一月十日遭收押前數周早已規劃好助選員名單，準備請工作人
員幫忙競選工作，有部分助選員已開始幫忙工作，所以上訴人認
為應該盡早發放酬勞，因此交由會計唐惠美負責發放，且已向牧
師王明忠約定好，預定九十一年一月十二日帶工作人員禱告，十
三日開工作會議告知工作內容，尚未發薪者也要全部補齊。但上
訴人於十日就遭羈押，所以來不及開會及禱告，工作人員尚不知
詳細工作內容。牧師王明忠已經證明上訴人與他約定要帶工作人
員集體禱告，事後因上訴人遭羈押，所以無法集結工作人員開會
禱告。高雄縣茂林鄉山區腹地廣大，候選人不得不各個村落分攤
人力幫忙助選。上訴人已規劃好助選員名單，名單及工作分配均
已向地檢署提出，一般工作最低薪資每月給付一萬餘元（新台幣
，下同），上訴人因經費拮据所以只付五千元，有些人甚至不支
薪幫忙。有提出之工作照片足以證明競選期間助選員及工作人員
常停止自己工作參與助選，如果沒有報酬，很多人無法投入助選
工作。又賄選買票者都依票數計算給予賄款，收取上訴人五千元
者，其家中有選舉權之票數不一，亦有一戶十幾票之情形，但上
訴人係給予幫忙工作之人一份五千元津貼，並非依其家中票數給
付之買票賄選對價。上訴人並為工作人員辦理保險，亦有保單可
證。至於交付身分證係準備登記助選員或其他用途，且有些是影
本，並非買票賄選之用等語（見一審卷(一)第二七一至二七四頁）
。實情如何？原審未予究明論述，尚嫌理由欠備。上訴意旨指摘
原判決不當，尚非全無理由，應認仍有撤銷原判決發回更審之原
因。至原判決說明不另為無罪之諭知部分，基於審判不可分原則
，併予發回更審，附此敘明。
據上論結，應依刑事訴訟法第三百九十七條、第四百零一條，判
決如主文。
中    華    民    國  九十七  年    六    月   十二   日
                      最高法院刑事第九庭
                          審判長法官  洪  文  章
                                法官  王  居  財
                                法官  郭  毓  洲
                                法官  黃  梅  月
                                法官  邱  同  印
      本件正本證明與原本無異
                                      書  記  官
中    華    民    國  九十七  年    六    月   十七   日
                                                    ｍ


司法院資訊處製作；財團法人民間司法改革基金會備份。
